【裁判字號】    99,台上,3537
【裁判日期】    990610
【裁判案由】    強盜等罪
【裁判全文】
最高法院刑事判決            九十九年度台上字第三五三七號
上  訴  人  甲○○
選任辯護人  王展星律師
上列上訴人因強盜等罪案件，不服台灣高等法院中華民國九十九
年二月十一日第二審更審判決（九十八年度重上更(九)字第一號，
起訴案號：台灣台北地方法院檢察署八十六年度偵字第六八七一
號、偵緝字第二七二號），提起上訴，本院判決如下：
    主  文
原判決撤銷，發回台灣高等法院。
    理  由
本件原判決撤銷第一審關於共同強劫而故意殺人部分之科刑判決
，改判分別論處上訴人甲○○成年人與未滿十八歲之人共同犯強
盜殺人罪；及依牽連犯關係，從一重論處其成年人與未滿十八歲
之人共同連續犯強盜強制性交罪各罪刑，固均非無見。
惟查：(一)、刑事訴訟法施行法第七條之三規定：中華民國九十二
年一月十四日修正通過之刑事訴訟法施行前，已繫屬於各級法院
之案件，其以後之訴訟程序，應依修正刑事訴訟法終結之。但修
正刑事訴訟法施行前依法定程序進行之訴訟程序，其效力不受影
響。所謂依法定程序進行之訴訟程序「效力不受影響」，其立法
理由謂：「……但為避免程序之勞費，本諸舊程序用舊法，新程
序始用新法之一般法則，各級法院於修正之刑事訴訟法施行前，
已依法踐行之訴訟程序（包含相關證據法則之適用），其效力不
受影響。故而，對於提起上訴之案件，於修正刑事訴訟法施行前
，原審法院就可得為證據之證據，已依法定程序調查者，其效力
亦不受影響，……」是該條所稱「依法定程序進行之訴訟程序」
，當指各級法院審理已繫屬之案件適用修正前之訴訟程序而言，
自不包含警詢及偵查中之調查程序。故修法前第一、二審法院，
於審判期日適用修正前之刑事訴訟法及其相關之證據法則而辯論
終結之案件，經上訴於上級審法院後新法修正公布施行，依該條
但書之規定，因原審法院適用修正前之訴訟程序其效力不受影響
，則上級審法院不得以原審法院之判決違背新法之規定，而指摘
其判決違背法令。又各級法院於審理案件時，新法修正公布施行
，則本諸舊程序用舊法，新程序始用新法之一般法則，均應適用
新法審理終結，在此情形，其中刑事訴訟法第一百五十九條至第
一百五十九條之五所謂傳聞法則及其例外，當有其適用。故被告
以外之人於審判外之言詞或書面陳述，除法律有規定者外，不得
作為證據，從而警詢或偵查之筆錄作成雖於修法前，仍屬傳聞證
據，並非依刑事訴訟法施行法第七條之三但書之規定，當然取得
證據能力，仍應依刑事訴訟法第一百五十九條之一第二項、第一
百五十九條之二、第一百五十九條之三、第一百五十九條之五之
規定，以判斷其是否有證據能力。證人潘○○（上訴人之表弟）
、賴○○（名字年籍均詳卷，皆已判處罪刑確定）、張○○、莊
○○（名字皆詳卷）、賴○慧、嚴○惠、戴○琍、王○明、王○
玲、黃○英、彭○晃、陳復興於警詢、偵查中之陳述，皆係被告
以外之人於審判外之陳述，原判決僅謂彼等警詢、偵查筆錄，均
為修正刑事訴訟法施行前，依當時之法定程序製作取得之證據，
依刑事訴訟法施行法第七條之三規定，其證據能力不因修正刑事
訴訟法實施受影響，而均具證據能力（見原判決第九頁），卻未
依據刑事訴訟法第一百五十九條之一第二項、第一百五十九條之
二、第一百五十九條之三、第一百五十九條之五之規定，判斷其
有無證據能力，揆諸上開說明，自屬違法。(二)、刑事訴訟法第二
百七十九條第一項、第二百七十六條第一項規定預料證人不能於
審判期日到場，而受命法官得於審判期日前行準備程序時訊問證
人之例外情形，其所稱「預料證人不能於審判期日到場」之原因
，須有一定之客觀事實，可認其於審判期日不能到場並不違背證
人義務，例如因疾病即將住院手術治療，或行將出國，短期內無
法返國，或路途遙遠，因故交通恐將阻絕，或其他特殊事故，於
審判期日到場確有困難者，方足當之。必以此從嚴之限制，始符
合集中審理制度之立法本旨，不得僅以證人空泛陳稱：「審判期
日不能到場」，甚或由受命法官逕行泛詞諭知「預料該證人不能
於審判期日到庭」，即行訊問或詰問證人程序，為實質之證據調
查。原判決理由謂原審前審曾依上訴人及辯護人之聲請，傳訊證
人張○○，但張○○事先來電表示不願意再到庭。受命法官認為
預料證人於審判期日不能到庭而於準備程序行交互詰問，由聲請
傳喚之辯護人行主詰問，並由檢察官反詰問等程序所得證據，具
有證據能力（見原判決第九頁）。然上開張○○事先來電表示不
願意再到庭，及受命法官認為預料證人於審判期日不能到庭，顯
非首揭所稱之客觀事實。原判決逕認該次準備程序所得之證據，
具有證據能力，殊非適法。(三)、原判決認定上訴人為成年人與少
年潘○○、賴○○強劫被害人張○○、莊○○後，於八十五年十
月十四日上午十時許，在台北縣新店市山區，共同基於強盜而強
制性交之結合概括犯意，在上訴人所駕停置該處之計程車內，相
互利用他方之行為，先後對被害人等強制性交得逞。而上訴人於
八十五年十月十五日上午六時許，在新店市○○路過明潭橋右邊
產業道路上方第三棟廢棄屋，復基於同一強盜而強制性交之結合
犯意，命莊○○為其口交，再接續以性器接合，對莊○○強制性
交得逞（見原判決第四至六頁）。而謂因被害人等始終未脫離上
訴人及潘○○、賴○○之掌控，上訴人所為強盜及強制性交係「
持續」進行，因時間空間之銜接性及關聯性，而成立強盜而強制
性交罪（見原判決第二十八頁第二至十行）。似謂上訴人強盜而
強制性交行為係持續進行，僅成立一個強盜而強制性交罪。詎竟
又另謂上訴人與賴○○強制性交張○○，以及與潘○○強制性交
莊○○之犯行，各別係共同負責。此部分犯行之被害人有二人，
且時間緊接，犯罪基本構成要件相同，顯然基於概括犯意反覆實
行，而依連續犯規定，論以強盜而強制性交罪一罪（見原判決第
二十八頁第十三至十八行），不無矛盾。究竟上訴人先後強盜、
強制性交犯行之關係如何？原審尚有調查釐清之必要。(四)、強盜
而強制性交之結合犯與相結合之強制性交單一犯，不得成立連續
犯。又強盜之基礎行為祇有一個，而強制性交行為有數個，僅能
就強盜與第一次之強制性交行為成立結合犯，再與嗣後之強制性
交行為，併合處罰（本院六十七年六月十三、二十日，六十七年
度第六暨第七次刑庭庭推總會會議決議(一)、七十八年四月十一日
，七十八年度第四次刑事庭會議決議參照）。原判決認上訴人先
後強盜、強制性交行為，係數強盜而強制性交之結合犯行為，為
連續犯，適用法則亦有不當。以上或係上訴意旨所指摘，或為本
院得依職權調查之事項，應認原判決仍有撤銷發回之原因。至原
判決不另諭知無罪部分，基於審判不可分原則，應併發回。
據上論結，應依刑事訴訟法第三百九十七條、第四百零一條，判
決如主文。
中    華    民    國  九十九  年    六    月    十    日
                      最高法院刑事第二庭
                          審判長法官  莊  登  照
                                法官  陳  世  淙
                                法官  徐  昌  錦
                                法官  呂  丹  玉
                                法官  吳      燦
本件正本證明與原本無異
                                      書  記  官
中    華    民    國  九十九  年    六    月   十一   日
                                                      V

司法院資訊處製作；財團法人民間司法改革基金會備份。
